【裁判字號】    90,上訴,3182
【裁判日期】    901120
【裁判案由】    懲治盜匪條例等
【裁判全文】
臺灣高等法院刑事判決                            九十年度上訴字第三一八二號
    上  訴  人  臺灣新竹地方法院檢察署檢察官
    被      告  丙○○
                甲○○
                羅彭耀原名己.
                乙○○
                戊○○
身分證統一編號：Ｚ000000.
    右二人共同
    指定辯護人  本院公設辯護人郭書益
右上訴人因被告等違反懲治盜匪條例等案件，不服臺灣新竹地方法院八十九年度訴字
第七八號，中華民國九十年四月二十六日第一審判決（起訴案號：臺灣新竹地方法院
檢察署八十八年度偵字第五七七四號），提起上訴，本院判決如左：
    主  文
上訴駁回。
    理  由
一、公訴意旨略以：被告乙○○、戊○○、蕭盛裕（以上三人妨害自由部份均經有罪
    判決確定）、丙○○、甲○○、己○○（更名為羅彭耀）六人共同基於傷害之概
    括犯意，先於民國八十八年七月十七日下午十時許，在新竹市○○路遠東百貨後
    方之親水公園處，夥同不知名之人以徒手圍毆被害人丁○○後，再將丁○○強行
    押上乙○○所有車號Ｗ七－０五四二號自用小客車之後座中間，由乙○○擔任駕
    駛並附載甲○○、蕭盛裕、己○○（即羅彭耀）、戊○○四人，丙○○則另騎一
    部車，共同前往新竹市香山國中後方之山區。車行途中，戊○○另基於為自己不
    法所有之意圖，強命丁○○交出行動電話一支，因戊○○人多勢眾，致丁○○不
    敢不從而交付之。嗣抵達香山國中後方山區後，乙○○等六人及其他十餘名不詳
    姓名之成年人復共同承先前傷害之概括犯意，再度圍毆丁○○，致丁○○受有頭
    部外傷併腦震盪、左尺骨第一度開放性骨折、兩肩部挫傷及擦傷等傷害（傷害部
    分業經撤回告訴），乙○○則另基於為自己不法所有之意圖，趁丁○○遭群毆無
    力抗拒之際，強行取走丁○○之汽車駕照一張及金融卡二張，並置放於自己之皮
    包內，迨圍毆完畢，乙○○則以原車載送丁○○下山，於同日晚上十一時四十五
    分許將丁○○棄於不知名之路旁而離去。嗣乙○○於八十八年七月二十六日上午
    六時四十五分許，在新竹市○○路、西門街口經警攔檢而查獲上情，因認被告乙○○、戊○○分別另涉有懲治盜匪條例第五條第一項第一款之盜匪罪嫌，被告甲○○、丙○○、己○○（即羅彭耀）共同涉犯刑法第三百零二條第一項之妨害自
    由罪嫌（起訴書漏引此部份法條）等語。
二、按犯罪事實應依證據證認定之，無證據不得推定其犯罪事實。又不能證明被告犯
    罪者，應諭知無罪之判決，刑事訴訟法第一百五十四條、第三百零一條第一項分
    別定有明文。次按刑事訴訟法上所謂認定犯罪事實之證據，係指足以認定被告確
    有犯罪行為之積極證據而言，該項證據自須適合於被告犯罪事實之認定，始得採
    為斷罪資料。如未能發現相當證據，或證據不足以證明，自不能以推測或擬制之
    方法，以為裁判之基礎。又刑事訴訟上證明之資料，無論其為直接或間接證據，
    均須達於通常一般之人均不致有所懷疑，而得確信其為真實之程度，始得據為有
    罪之認定，若其關於被告是否犯罪之證明未能達此程度，而有合理性懷疑之存在
    ，致使無從形成有罪之確信，根據「罪證有疑，利於被告」之證據法則，即不得
    遽為不利被告之認定，此分別有最高法院二十九年上字第三一○五號、四十年臺
    上字第八六號、七十六年臺上字第四九八六號判例，足資參照。
三、被告乙○○被訴盜匪罪部分：公訴人認被告乙○○涉犯盜匪罪嫌，係以被害人丁○○之指訴，以及在乙○○皮包內查獲丁○○所有之駕照一張、金融卡二張為其
    主要論據。被告乙○○雖經本院合法傳喚未到庭應訊，惟據其於警、偵訊及原審
    審理時所供，均堅決否認有何盜匪犯行，於警訊時辯稱：八十八年七月十七日眾
    人圍毆丁○○時，不知何人將駕照、金融卡交付與伊，伊順手放進皮包內等語，
    在偵查及原審審理時則辯稱：伊係事後至圍毆現場拾得云云。經查：（一）、被
    害人丁○○於警訊時固指稱：「當時遭十餘人強押至香山某山區，以棍棒毆擊直
    到昏死過去，到醒來才發現行動電話、皮夾遭人強行取走」等語（參偵查卷宗第
    二十四頁正面），然其並未指述是否即為被告乙○○所強行取走，倘丁○○於當
    時已達昏迷狀態，則皮夾是否確遭人強取，抑或圍毆時偶然掉落，尚有疑問，又
    被害人丁○○於偵查中稱：「他們丟我下車，我想找大哥大打電話，我才發現皮
    包和大哥大都不見了，皮包內有駕照一張及金融卡二張」等語（參偵查卷宗第七
    十八頁反面、第七十九頁正面）；於審理時則指稱：「（問：皮包何時掉的？）
    被圍毆時掉的」等語（參原審刑事卷宗第三九頁正面），由丁○○上開所陳，足
    見其之金融卡及駕照確係在遭眾人圍毆之際偶然掉落，自難執此認定係被告乙○○強行取走；（二）、強取他人金融卡之目的，無非係為提領銀行內之存款，然
    查本件被害人丁○○之金融卡自脫離本人持有之日（即八十八年七月十七日）起
    ，至八十八年七月二十六日經警在被告乙○○車上查獲為止，均無遭人冒領之紀
    錄，已據被害人證述在卷，且被害人於警訊、偵查及原審審理中亦從未指述被告
    乙○○有用強暴脅迫之手段逼問其金融卡密碼之舉，倘該金融卡確為被告乙○○
    所強取，則何以未同時逼問提款密碼，又取得提款卡後十日內亦查無冒領行徑，
    被告乙○○所辯未強取被害人之前揭財物等語，堪以採信，此外，復查無其他積
    極證據足資認定被告乙○○有公訴人所指之盜匪犯行，應認其罪嫌尚有不足。至
    被告乙○○持有被害人所有之上開金融卡、駕照是否涉有侵占遺失物或收受贓物
    等罪嫌，因其基本犯罪事實與起訴事實並非同一，非本件起訴效力所及，本院無
    從審究，宜由公訴人另行偵查處理，附此敘明。
四、被告戊○○被訴盜匪罪部分：訊據被告戊○○堅詞否認有何盜匪犯行，其於警、
    偵訊、原審及本院訊問時均辯稱在前往香山之車行途中，被害人之行動電話曾發
    出來電聲響，伊叫丁○○關掉，丁○○不從，因伊離被害人最近，便由伊拿起行
    動電話關機，隨即已還給被害人。經查：（一）、被害人丁○○於偵查與原審審
    理時，均稱其行動電話於前往香山之車行途中曾經發出來電聲響，然其並未接聽
    等語，於原審審理時復表示：「（問：你的行動電話有被戊○○搶走嗎？）沒有
    搶，因行動電話響，他們拿走關機，有還我‧‧‧因行動電話響了我假裝沒聽到
    ，是戊○○他們拿出來關，誰關機我忘了，誰還我我也忘了」等語（參偵查卷宗
    第七十八頁反面、原審刑事卷宗第三八頁正、反面）。查被害人丁○○先後所陳
    互核一致，且其與被告等人和解前即已證述行動電話確曾發出來電聲響，是其所
    述堪予採信，從而，被告戊○○前開辯詞，尚非子虛；（二）、被告乙○○於警
    訊中固稱：「當時我聽到戊○○問丁○○說你有無帶行動電話，並要求將行動電
    話交給戊○○，稱：『待會就還給你』」等語（參偵查卷第七頁反面）。惟依乙○○所述，至多僅足證明被告戊○○與丁○○間有此對話而已，尚難僅憑上開證
    詞證明戊○○曾以強暴、脅迫、藥劑、催眠術或他法致使丁○○不能抗拒而交付
    該行動電話；（三）、被害人丁○○於偵查中所稱：「他們丟我下車，我想找大
    哥大打電話，我才發現皮包和大哥大都不見了，皮包內有駕照一張及金融卡二張
    」（見偵查卷第七十八、第七十九頁）、於原審審理時所陳：「我確定在我下車
    前行動電話還在我身上」等語（參原審刑事卷宗第一五０頁），足見其之行動電
    話應係在香山山區遭眾人圍毆時喪失占有，益徵被告戊○○於駛往香山之車行途
    中並無公訴人所指之盜匪犯行，此外，復查無其他積極證據足資認定，應認不能
    證明被告戊○○此部分犯罪。
五、被告甲○○、丙○○、己○○（更名為羅彭耀）被訴妨害自由部分：公訴人認被
    告甲○○、丙○○、己○○（即羅彭耀）涉犯妨害自由罪嫌，無非以同案被告乙○○、蕭盛裕於偵查中之供述為其主要論據。訊據被告甲○○、丙○○、己○○
    （即羅彭耀）均堅稱並未參與本件妨害自由之行為，被告甲○○辯稱：伊僅係向
    乙○○借車，並未參與本件犯行等語，被告己○○（即羅彭耀）辯稱：伊僅係到
    警局去探望乙○○等人，即被警方誤認為同夥，實則伊並未參與等語，被告丙○○則以伊不在場，就本案均無所知等語置辯。經查：（一）、被害人丁○○迭於
    警訊、偵查及原審審理時指稱，八十八年七月十七日伊在親水公園及香山山區被
    圍毆時係晚上，且對方人數眾多，究竟被告甲○○、丙○○、己○○有無參與，
    伊無法確定；（二）、同案被告乙○○於警訊中固證稱：「（問：當時和你一起
    犯右述案件的還有誰﹖）據我所知的有戊○○、甲○○、蕭盛裕、己○○‧‧‧
    丙○○‧‧‧當時他也是有參與‧‧‧我有看見（戊○○、甲○○、蕭盛裕、己○○）他們毆打丁○○」等語（參偵查卷宗第五頁正面、第六頁反面、第七頁正
    面），並指認丙○○為教唆聚眾毆打被害人丁○○之人（參偵查卷宗第九頁正面
    ），於偵查時亦證稱：「（問：上你車並將丁○○帶上車有哪幾人﹖）我、蕭盛
    裕、戊○○、甲○○、己○○一起，丙○○另外開一部車帶我們過去‧‧‧（問
    ：到了香山山區後是否被告均有動手打他﹖）是，（丙○○也有打﹖）是‧‧‧
    甲○○有坐我車子，他先到親水公園、香山山區他也有去，後來還一起下山」、
    「另外蕭（盛裕）及溫（國良）二人再電召甲○○、己○○二人前來，在香山國
    中我、戊○○、蕭盛裕三人再把被害人打了一頓，甲○○及己○○沒有參與，只
    是用拳腳打」等語（參偵查卷宗第四七頁正、反面、第五四頁正、反面、第七二
    頁正面），於原審調查時則指稱：「是被告丙○○打電話給我的，他說要教訓被
    害人丁○○，在親水公園及在香山被告丙○○也有參與打被害人丁○○，至於被
    告丙○○是徒手打還是用工具我忘記了‧‧‧（被告丙○○）有去」等語（參原
    審刑事卷宗第一九六頁、第一九九頁），另案共同被告蕭盛裕亦曾證稱：「（問
    ：丙○○有無下手打丁○○﹖）有，也是徒手」等語（參偵查卷宗第五一頁反面
    ），惟查，被告乙○○於原審審理時翻異前詞陳稱：被告甲○○、己○○於親水
    公園未參與，至於丙○○有沒有毆打被害人伊不知道，並表示伊於警訊、偵查時
    以為係詢問車輛借給何人，才說甲○○、己○○亦有參與等語（參原審刑事卷宗
    第一三五頁、第一五０頁、第一九六頁），另案共同被告蕭盛裕於原審審理時亦
    證稱：被告甲○○、己○○、丙○○於親水公園時即未在場，嗣後亦未至香山，
    並陳稱圍毆被害人時天太黑，伊又吸食安非他命，故於偵訊時以為甲○○、己○○、丙○○也參與本件等語（參原審刑事卷宗第一三六頁、一九八頁、一九九頁
    ），另參諸被告戊○○於偵查中證稱：「同車的只有我、蕭盛裕、乙○○開車，
    其他人我不認識，（己○○、甲○○）沒有在車上」等語（參偵查卷宗第四九頁
    正面至第五十頁正面），於原審及本院審理時陳稱：當天僅有伊及被告乙○○、
    蕭裕盛參與，被告甲○○、己○○、丙○○並沒有去等語（參原審刑事卷宗第一
    一四頁、本院九十年十月十五日訊問筆錄第六頁）。觀諸上開共同被告於原審及
    本院調查時訊問之內容，其等對被告甲○○、己○○（即羅彭耀）、丙○○三人
    並未參與之供述情節均屬一致。復參酌被害人遭妨害自由之時點確為深夜，參與
    者多達十餘人，被害人尚且無法明確指認參與之人數，又蕭盛裕於八十八年間亦
    確因施用毒品送觀察、勒戒，有本院被告全國前案紀錄表可稽，堪信其有施用毒
    品之習性，則共同被告乙○○、蕭盛裕於偵查時對於被告甲○○、己○○（即羅
    彭耀）、丙○○均參與本件犯行之供述，即非毫無瑕疵可指，自難以此供述作為
    認定被告甲○○、己○○（即羅彭耀）、丙○○犯罪之證據，此外，復查無其他
    積極證據足以認定，應認被告甲○○、己○○（即羅彭耀）、丙○○被訴妨害自
    由罪嫌尚有不足。
六、原審分別就被告乙○○、戊○○被訴盜匪罪部分及被告甲○○、丙○○、己○○
    （即羅彭耀）被訴妨害自由罪部分，以不能證明被告犯罪，而為被告等無罪之諭
    知，核無不合。公訴人上訴意旨以：（一）、被告乙○○於警訊時辯稱不知係何
    人將駕照、金融卡交付予伊，伊順手放入皮包內云云，然被告乙○○等人既有參
    與圍毆，被害人當時處於不能抗拒之際，被告乙○○將參與圍毆之人所交付之被
    害人財物收受，亦難謂無強盜之犯意聯絡，且依常情，在圍毆狀態下，倘非被告
    乙○○指使，並無時間由不知名之人將盜得之物再轉交於乙○○之理，又被告乙○○於偵、審時改稱係事後至圍毆現場時得被害人之駕照、金融卡云云，若其所
    辯屬實，則應係被告乙○○於案發當晚看見被害人之前開物品掉落，事後再返回
    現場拾回，核其行為亦符合強盜罪之構成要件，再被害人遭被告乙○○等人毆打
    ，又遭被告乙○○等人強行押上Ｗ七－０五四二號自小客車之後座中間，在被告
    等人之實力支配之下，則被害人之駕照、金融卡若非在第一次遭毆之際被取走，
    亦係在第二次被圍毆時取走，自不得僅憑被害人未指訴被告乙○○有以強暴之手
    段逼問金融卡密碼且無遭冒領之情形，即遽認被告乙○○無強盜之犯行，況被害
    人既知金融卡遺失，通常即會通知銀行予以掛失，被告乙○○豈有再持所盜之金
    融卡自投羅網之理；（二）、被害人確遭被告戊○○等人挾持而妨害行動自由，
    而被害人之行動電話曾發出來電聲響，被告戊○○令被害人關機未獲照辦，即自
    行強取而關機再予返還，按搶奪及強取財物罪之內容，當然含有使人行無義務之
    事或妨害人行使權利等妨害自由之性質，是縱認被告戊○○所為非成立盜匪罪，
    亦有成立妨害自由罪之餘地，且二罪之基本社會事實相同，原審未變更起訴法條
    而逕為被告無罪之判決，尚有違誤；（三）、被告甲○○、丙○○、己○○三人
    涉犯妨害自由罪嫌，既經同案被告乙○○、蕭盛裕於偵查中指證歷歷，且本案係
    因警方於八十八年七月二十六日上午六時四十五分許，在新竹市○○路、西門街
    口攔檢自小客車中乙○○之皮包而查獲，當時被告林品學等人亦同在車上，是宜
    傳喚當時查獲之警員，以明當時查獲經過，詳為調查證據，始得據為被告等有利
    或不利之認定等語，執之指摘原判決諭知被告等無罪係不當，為無理由，應予駁
    回。
七、被告丙○○、乙○○於審判期日經合法傳喚，無正當之理由不到庭，爰不待其陳
    述，逕行判決。
據上論斷，應依刑事訴訟法第三百六十八條、第三百七十一條，判決如主文。
本案經檢察官劉斐玲到庭執行職務。
中      華      民      國    九十      年      十一    月    二十      日
                            台灣高等法院刑事第十五庭
                                審判長法  官  房  阿  生
                                      法  官  雷  元  結
                                      法  官  鄧  振  球
右正本證明與原本無異。
檢察官如不服本判決應於收受送達後十日內向本院提出上訴書狀，其未敘述上訴之理
由者並得於提起上訴後十日內向本院補提理由書（均須按他造當事人之人數附繕本）
。
                                      書記官  洪  秋  帆
中      華      民      國    九十      年      十一    月    二十二    日
附錄：本案論罪科刑法條全文
刑法第三百零二條
私行拘禁或以其他非法方法，剝奪人之行動自由者，處五年以下有期徒刑、拘役或三
百元以下罰金。
因而致人於死者，處無期徒刑或七年以上有期徒刑，致重傷者，處三年以上十年以下
有期徒刑。
第一項之未遂犯罰之。


司法院資訊處製作；財團法人民間司法改革基金會備份。
